【裁判字號】    89,訴,282
【裁判日期】    921125
【裁判案由】    分割共有物
【裁判全文】
臺灣士林地方法院民事判決  八十九年度訴字第二八二號
    原      告  丁○○
    訴訟代理人  林靜萍律師
                林志宏律師
                吳晨馨律師
    被      告  甲○○○
    訴訟代理人  乙○○
                丙○○
                孫天麒律師
右當事人間分割共有物事件，本院判決如左：
    主    文
原告及被告共有如附表二編號一、二所示建物及土地應予變賣，所得其價金平均分配
予兩造。
原告及被告共有如附表二編號三所示建物及土地，應依附表三所示予以分割，其中Ａ
部分分歸原告所有（其建物部分所在位置詳如附圖二Ａ部分）、Ｂ部分分歸被告所有
（其建物部分所在位置詳如附圖二Ｂ部分）。被告並應給付原告新台幣肆拾壹萬柒仟
參佰零柒元。
被告應給付原告新台幣肆拾伍萬零參佰柒拾肆元，及其中新台幣壹拾貳萬陸仟零參拾
壹元自民國八十九年一月九日起算，其中新台幣參拾壹萬零壹佰伍拾柒元自民國九十
年二月二十一日起算，其中新台幣壹萬肆仟壹佰陸拾捌元自民國九十年九月六日起算
，各至清償日止，按年息百分之五計算之利息。
被告應自民國九十一年三月二十日起至民國九十二年一月十九日止，於每月二十日給
付原告新台幣壹萬玖仟捌佰柒拾陸元及各自每月二十一日起至清償日止，按年利率百
分之五計算之利息；自民國九十二年一月二十日起至民國九十三年一月十九日止，於
每月二十日給付原告新台幣貳萬零捌佰陸拾玖元及各自每月二十一日起至清償日止，
按年利率百分之五計算之利息；自民國九十三年一月二十日起至九十四年一月十九日
止，於每月二十日給付原告新台幣貳萬壹仟玖佰壹拾參元及各自每月二十一日起至清
償日止，按年利率百分之五計算之利息。
被告應給付原告新台幣貳拾壹萬參仟捌佰肆拾元，及其中新台幣捌萬肆仟元自民國八
十九年五月十六日起算，其中新台幣壹拾萬貳仟玖佰陸拾捌元自民國九十年二月二十
一日起算，其中新台幣貳萬陸仟捌佰柒拾貳元自民國九十年九月六日起算，各至清償
日止按年利率百分之五計算之利息。
原告其餘之訴駁回。
訴訟費用由原告負擔百分之十，餘由被告負擔。
本判決第三項於原告以新台幣壹拾伍萬元或等值之第一商業銀行可轉讓定期存單、第
五項於原告以新台幣柒萬元或等值之第一商業銀行可轉讓定期存單為被告供擔保後得
假執行，但被告如於假執行程序實施前，就第三項以新台幣肆拾伍萬零參佰柒拾肆元
、就第五項以新台幣貳拾壹萬參仟捌佰肆拾元為原告預供擔保或將上開金額提存，得
免為假執行。
原告其餘假執行之聲請駁回。
    事    實
甲、原告方面：
一、聲明：
  (一)請准將如附表一所示之不動產予以變賣，所得價金平均分配予原告及被告。
  (二)被告應給付原告新台幣（以下同）七十四萬五千八百一十八元，及其中一十三萬
    七千二百三十四元自起訴狀繕本送達翌日起算，其中三十一萬零一百五十七元自
    民國九十年二月二十一日起算，其中一十四萬零二百九十七元自九十年九月六日
    起算，其中一十五萬八千一百三十元自九十一年三月十五日起算，各至清償日止
    按年利率百分之五計算之利息。
  (三)被告應自九十一年三月二十日起至九十二年一月十九日止，於每月二十日給付原
    告二萬五千零九十六元及自每月二十一日起至清償日止，按年利率百分之五計算
    之利息；被告應自九十二年一月二十日起至九十三年一月十九日止，於每月二十
    日給付原告二萬六千三百五十元及各自每月二十一日起至清償日止，按年利率百
    分之五計算之利息；被告應自九十三年一月二十日起至九十四年一月十九日止，
    於每月二十日給付原告二萬七千六百六十八元及各自每月二十一日起至清償日止
    ，按年利率百分之五計算之利息。
  (四)被告應給付原告二十四萬八千五百元，及其中八萬四千元自八十九年五月十六日
    起算，其中一十萬二千九百六十八元自九十年二月二十一日起算，其中六萬一千
    五百三十二元自九十年九月六日起算，各至清償日止按年利率百分之五計算之利
    息。
  (五)前開第二項、第四項聲明，請准原告以現金或等值之第一商業銀行可轉讓定期存
    單供擔保後，得為假執行。
二、陳述：
  (一)被告與其夫梁毓瑲生前共有如附表一所示之不動產（以下稱系爭不動產），嗣梁
    毓瑲死亡後，由遺囑執行人於八十五年十一月十一日公開拍賣應有部分，並經原
    告承買，且經台灣高等法院判決被告辦理移轉所有權登記予原告，而辦妥所有權
    移轉登記。原告遂委請律師於八十八年十月四日以台北杭南郵局第三一七八號存
    證信函，請求被告協議分割系爭不動產，惟被告並未置理，為此訴請判准變價分
    割，並將所得價金平均分配予兩造。
  (二)被告未經原告同意，擅自將附表二編號一所示房屋之全部出租予訴外人萊爾富國
    際股份有限公司（以下稱萊爾富公司），租賃期間自八十四年一月二十日起至八
    十九年一月十九日止，每月租金為五萬元，自第三年起，每年月租金增加百分之
    五，嗣至八十八年六月七日，復與萊爾富公司續定租約，租期自八十九年一月二
    十日起至九十四年一月十九日止，租金每月為六萬零七百元，自第二年起每年月
    租金增加百分之五。被告另就附表二編號二所示房屋之全部，出租予訴外人杜靜
    梅，租期自八十八年九月十五日起至九十年九月十四日止，每月租金為三萬元。
    被告未得原告之同意，擅自將共有之上開房屋出租，依據民法第八百二十條第一
    項規定即屬無權出租他人之物，而侵害原告之所有權，並因而受有相當於租金之
    不當得利，而因上開附表二編號一、二部分之房屋，經原告出租予萊爾富公司及
    杜靜梅，其租金所得包含地下室部分，就有關附表二編號一建物之租金，前經台
    灣高等法院送鑑定之結果，認該部分之出租所得，應占全部出租租金得之百分之
    七十五，是有關附表二編號一、二建物之租金所得，應均按百分之七十五計算，
    爰依民法第一百七十九條請求被告返還所受之不當得利如訴之聲明第二項至第四
    項所示。
  (三)對被告抗辯所為陳述：
  1.原告請求隨同專有之區分所有權變價分割者，為兩造所共有必須隨同移轉之建築
    物共有部分之應有部分，並非請求就基地為變價分割，而就該基地持份，共有人
    僅有兩造，並無其他共有人，故原告僅對被告起訴請求分割，並無當事人不適格
    之問題，且不違反公寓大廈管理條例第四條第二項規定，此有最高法院八十九年
    台上字第六六六號判決可資參照。反之，原告必須就系爭不動產全部請求併為分
    割，始符公寓大廈管理條例之規定。況原告起訴請求變價分割，應買人取得專有
    部分之區分所有及基地持份與建築物共用部分之持份後，就基地與共有人維持共
    有關係，並依其所購得之持份比例與他共有人共同就基地及共用部分為使用收益
    ，並無妨害物之使用目的。縱鈞院審理結果認宜採原物分割，則兩造仍係與他共
    有人維持共有狀態，並依各人持份比例為使用收益，亦無妨害物之使用目的可言
    。
  2.被告雖辯稱與梁毓瑲間有分管契約，並主張原告應受分管契約之拘束云云，惟並
    未舉證以實其說原告否認其真正，況依據大法官會議解釋釋字第三四九號解釋意
    旨，縱被告與梁毓瑲間定有分管契約，亦不得對抗買受系爭不動產應有部分之善
    意第三人，而原告從未聽聞被告與梁毓瑲間有所謂分管契約存在，被告不得主張
    原告應受分管契約之拘束。
  3.本件附表二編號一部分，如以原物分割，則各分割部分僅有十二點二四二坪，編
    號二部分各分割部分僅有十點七零五坪，且編號一所示房地，經鑑定結果，分割
    後價值較鑑價減少四百零二萬七千四百三十八元，編號二所示房地，分割後鑑價
    結果減少二百七十八萬五千七百九十九元，且形狀均為狹長形，經濟效用及價值
    均大為減損，並喪失獨立使用之機能，無法達成原物分割之目的，故附表編號一
    、二實不宜採取原物分割之方法。
  4.被告主張附表二編號三建物應予原物分割云云，然如依台北市政府士林地政事務
    所複丈成果圖所示，按被告所提之分割方案，即以客廳橫樑中線為原物分割，則
    分割後Ａ部分為正方形，Ｂ部分則呈不規則之長方形，有礙於一般正常使用，且
    該建物現僅有單一出入口，分割後Ｂ部分無對外出入之門戶，除非另為處置，否
    則無法獨立成為區分所有權之個體。況且該建物依據現在配置狀況，分割後Ａ部
    分無廚房，Ｂ則無臥室及浴室，故若以現在狀況為原物分割，將造成分割後建物
    生活機能之嚴重妨害，有礙於物之利用。至被告雖辯稱該建物原即設計為兩戶之
    用，並有各自之管線，即使屬實，然於原物分割後尚須花費鉅資，從新改裝修繕
    ，始能為正常之使用，實不符經濟效益。
  5.原告雖提出附表編號三標的物之原始設計圖，主張該房屋原始之設計即為二戶，
    有各自之管線，惟事實上該房屋興建時，即未按原始設計圖規劃，而係整體打通
    作為單一住宅使用，此可從該房屋現況配置圖與原始設計圖之規劃有顯著差異可
    以得證。再依據鑑定報告結果顯示，如採原物分割，Ａ、Ｂ二部分之差價達八十
    三萬四千六百一十四元，兩造恐無找補他方之意願及能力，可見該建物原物分割
    實不可行，仍以變價分割為宜。而如按被告所提分割方案予以分割，其分割後各
    部分生活機能設施之欠缺，縱需出資營繕而產生費用，亦不得列入原物分割找補
    之範圍。
  5.依據大華公司就編號三所示不動產所為之鑑價報告以觀，其評估分割後各部分之
    價值，並未考量內部格局及設置配置之情形，即未就足以影響該不動產出售價格
    之因素為完整之評估，所為鑑定價格即有未洽，而如經衡量全部條件後，分割後
    二部分之價值恐有重大不同結果。
乙、被告方面：
一、聲明：
  (一)原告之訴及假執行之聲請均駁回。
  (二)如受不利判決，願供擔保請准免予假執行。
二、陳述：
  (一)系爭不動產中之基地部分非僅兩造，原告對被告一人訴請分割，為當事人不適格
    ，且該基地依其使用目的，為不能分割者，而建物部分之共有使用部分，亦屬於
    全體區分所有權人，亦不得分割。況據民法第八百二十三條第一項規定僅「物」
    為分割之標的，應有部分無從為分割之標的，且基地與建物之應有部分，並非獨
    立之物，亦無從為合併分割。
  (二)系爭房屋原為被告與梁毓瑲共有，嗣梁毓於八十三年間死亡，其應有部分由被告
    及子女繼承。該等房屋向來由被告使用及出租，此為梁毓瑲於生前同意，迄經繼
    承後，仍為其他共有人所同意，即有分管協議存在，被告有權出租使用，此為原
    告所明知，原告受讓後應受分管協議之拘束，被告據此而為使用收益，並無不當
    得利可言。
  (三)系爭房屋地下一樓屬於門牌號碼臺北市○○街五三巷四號地下樓之一部分，被告
    就該建物登記之權利範圍為一萬分之二千五百零九，雖屬被告與其他住戶所有，
    但實際上全部由被告獨立使用，即有分管協議，被告就該建物亦未取得所有權，
    而原告所請求之不當得利，乃連同附表二編號一、二之地下室部分之租金所得併
    予計算，主張並無依據。
  (四)另案臺灣高等法院就附表二編號一房屋與地下室出租之租金，所依據之面積計算
    有誤，本屬不足採取，況該鑑定結果所認定者，地下室所佔租金之比例為百分之
    四十二，即一樓部分所佔租金比僅為百分之五十八，亦與原告主張不合。
  (五)被告對原告所主張之各出租金額雖不爭執，但租金所得之未到期部分，因承租人
    尚未給付，被告自無不當得利可言，原告予以請求並無依據。
  (六)附表二編號三建物部分，經鑑價結果應認非不得原物分割，而該建物本為被告所
    有關生活機能不全之問題，與能否原物分割無關，而該建物原即為二戶之獨立房
    屋設計，其原始設計隔間之牆壁即為被告所主張之分割線。
  (七)附表二編號一、二建物各與地下室共同使用出入口，無法分開，而地下室之使用
    權全部屬於被告，是宜將附表一所示不動產合併分割，並由被告分得附表二編號
    一、二部分，以兼顧產權之完整。且附表二編號一部份，現仍由被告出租予萊爾
    富公司，租約到期日為九十四年一月十九日，如由原告分得該部分建物，則租約
    勢必終止，引發糾紛，而徒增分割成本。
  (八)原告係中途加入為共有人，無使用現況之問題，原告堅持取得附表二編號一、二
    不動產之有權，係以加損害於被告為目的，有權利濫用之嫌，至編號三部分，雖
    現由被告居住，但可另覓其他適當處所解決，若將編號一、二與地下室部分分歸
    兩造，則對地下室部分產生利用上之問題，無法以其他方法彌補。
  (九)另案台灣高等法院於九十年度上易字第一六號判決認定梁毓瑲遺囑執行人可分得
    之比例為百分之三十三，係因租約範圍包括地下室部分，且原告租金收入已由被
    告墊付百分之十之租賃所得稅，此一賦稅亦應由兩造共同分擔。又被告取得租金
    係因租賃契約關係，為有法律上之原因，原告主張不當得利亦有未合。
  (十)就附表編號三部分，經送鑑定之結果，鑑定機關已對使用現況加以考慮，其中包
    括生活機能在內，故應無就分割後生活機能欠缺找補之問題，況該建物係屬第三
    種住宅區，其用途不以居住為限，房屋分割後，受分配者縱留為自用，仍不限於
  (十一)附表二編號三房屋如以原物分割，如有加以營繕之必要，應無須經其他區分所有
    權人同意，且該房屋所屬公寓，並未設置管理委員會，亦無住戶規約，是別無其
    他限制。
    理    由
甲、程序方面：
一、本件原告起訴主張伊與被告就如附表一所示之不動產為分別共有，為此請求分割
    ，查其請求分割之標的，係附表一所示之房屋之所有權全部、共同使用部分所有
    權之應有部分及坐落基地所有權之應有部分，並未請求就系爭建物坐落基地予以
    實物分割，而各該不動產所有權係由兩造所共有，有土地登記謄本及建物登記謄
    本附卷可按（見本院士林簡易庭八十八年度士調字第四四九號卷第三十二頁至第
    三十九頁），原告主張與被告為共有人而起訴請求分割，復核與公寓大廈管理條
    例第四條第二項規定相符，並無當事人不適格之問題，被告抗辯原告起訴為當事
    人不適格云云，尚有誤會。
二、按訴狀送達後，原告不得將原訴變更或追加他訴，但請求之基礎事實同一者、擴
    張或減縮應受判決事項之聲明者，不在此限。民事訴訟法第二百五十五條第一項
    第二款、第三款分別定有明文。本件原告起訴原僅請求分割附表二編號一、二所
    示之不動產，嗣於訴訟進行中，追加請求併就附表二編號三不動產予以分割，即
    就附表一所示不動產全部請求分割，核之本件原告係因梁毓瑲之遺囑執行人拍賣
    梁毓瑲遺產而取得附表一所示不動產之所有權，進而提起本件訴訟請求分割，其
    請求之基礎事實同一，所為追加應予准許。又原告原請求被告給付不當得利之數
    額僅為一十二萬六千零三十一元，而於訴訟進行中迭次擴張後，乃請求被告給付
    如訴之聲明第二至四項所示，惟其請求均係本於所主張對被告之不當得利請求權
    ，即未變更訴訟標的法律關係而擴張應受判決事項之聲明，核與前開民事訴訟法
    第二百五十五條第一項第三款規定並無不合，亦應予准許。
三、第按不動產共有人間因共有物分割發生爭執者，除有四百零六條第一項各款情形
    外，於起訴前應經法院調解。法院認調解之聲請，依其法律之性質、當事人之狀
    況或其他情事可認為不能調解者或顯無調解必要或調解無成立之望者，得逕以裁
    定駁回之，民事訴訟法第四百零三條第一項第三款、第四百零六條第一項第一款
    亦有明文。本件原告起訴後追加請求就附表編號三不動產予以分割，其起訴前雖
    未經調解，惟兩造間共有之不動產如附表所示，其中編號一、二部分已經起訴請
    求分割，訴訟中迭經本院試行和解均無法達成和解，且在附表編號一、二不動產
    分割爭執解決前，單獨就附表編號三部分而言，實顯無調解成立之望，是原告雖
    未經聲請調解而逕行起訴，仍應認於法尚無不合，應予續明。
四、再按請求將來給付之訴，以有預為請求之必要者為限，得提起之。民事訴訟法第
    二百四十六條定有明文。本件原告主張被告應返還擅自出租共有物收取租金之不
    當得利，並已經起訴請求被告給付，嗣因被告未依請求給付，而擴張請求就未到
    期部分一併請求給付，核其主張係因被告就已到期之給付經請求而仍未給付，即
    有屆期不履行之虞，其以此提起將來給付之訴，一併請求於屆期時給付，於法尚
    無不合，被告抗辯未到期部分，尚無不當得利，原告不得請求云云，不能認為可
    採。
乙、得心證之理由：
一、原告起訴主張：兩造間共有如附表一所示之不動產，經原告催請被告協議分割未
    獲置理，為此依據民法第八百二十三條規定，請求裁判予以變價分割。又附表二
    編號一、二之房屋，被告未經原告同意，擅自出租予萊爾富公司及杜靜梅以收取
    租金，即受有不當得利，為此依據民法第一百七十九條規定，請求被告返還不當
    得利等語，而求為判決如訴之聲明。
二、被告則以：附表所示不動產基地部分，係屬絕對不准分割者，而建物之共同使用
    部分，依其使用目的，亦屬不能分割之標的，原告請求分割已有未合。如認為原
    告訴請分割為有理由，惟本於兩造之利益並兼顧使用狀況，附表二編號一、二部
    分，應以原物合併分割為宜，原告遽行請求變價分割，實有害於雙方利益。另關
    於附表二編號三建物部分，因該建物原始設計即為二戶，並無不能原物分割之情
    事，且該房屋屬第三種住宅區，原物分割後不限於供住家使用，是原物分割亦無
    窒礙之處，即仍應以原物分割為適當。再者，附表一所示之建物部分，於原告前
    手梁毓瑲生前即與被告定有分管協議，梁毓瑲死亡後，其繼承人亦承受該負擔，
    此為原告所明知，被告本於分管協議，有權占有使用各該房屋，所為出租及收取
    租金行為，並無不當得利可言。附表二編號一、二房屋出租範圍包括非本件分割
    標的之地下室部分，該部分原告並無所有權，是縱被告應給付不當得利，亦應將
    該地下室部分之租金按比例扣除，又原告請求關於未到期租金部分，被告既尚未
    取得租金收入，即無不當得利可言。另被告收取租金，已經依法墊付百分之十之
    賦稅，此部分原告應予分擔，即應自租金收入中扣除等語置辯。
三、查如附表一即包含附表二編號一、二、三所示之全部不動產原為被告與其夫梁毓
    瑲所共有，嗣梁毓瑲死亡後，其遺囑執行人劉樹錚執行遺囑而予拍賣，經原告買
    受後，訴請被告及梁毓瑲其餘繼承人辦理移轉登記獲勝訴判決確定，並辦畢所有
    權登記。又附表二所示不動產現均由被告占有使用，其中編號三房屋由其居住，
    編號一部份先係自八十四年一月二十日起出租予萊爾富公司，租賃範圍包括編號
    一建物及地下室，租賃期間至八十九年一月十九日止，前二年每月租金為五萬元
    ，自第三年起，每年調升每月租金百分之五，嗣上開租賃期間屆滿後，雙方並續
    定租約，約定租賃期間自八十九年一月二十日起至九十四年一月十九日止，租金
    第一年為每月六萬零七百元，第二年起每年調整月租金增加百分之五。附表二編
    號二建物部分，被告亦將之與地下室合併出租予杜靜梅，租賃期間自八十八年九
    月十五日起至九十年九月十四日止，每月租金三萬元等情，為兩造所不爭執，且
    有土地登記謄本（見本院士林簡易庭卷第三十二頁、第三十三頁）、建物登記謄
    本（見本院士林簡易庭卷第三十四頁至第三十九頁）、本院八十五年度家訴字第
    三五號民事判決（見本院士林簡易庭卷第十二頁）、台灣高等法院八十七年度家
    上字第五一號民事判決（見本院士林簡易庭卷第二十頁）、本院八十六年度重訴
    字第一六號民事判決暨確定證明書（見本院士林簡易庭卷第二十五頁）、房屋租
    賃契約書（見本院士林簡易庭卷第四十四頁、本院卷第三十一頁第四十頁）等在
    卷可按，均堪認為真實。
四、原告主張依據民法第八百二十三條、第一百七十九條規定，請求判決分割如附表
    一所示不動產，並求為命被告返還不當得利之判決，被告則以前開情詞置辯。茲
    就附表一所示不動產得否請求分割、分割方法之酌定及原告得否請求被告返還不
    當得利並其數額等項，分別析述如后：
  (一)附表一不動產是否得請求分割：
  1.按各共有人，得隨時請求分割共有物。但因物之使用目的不能分割或契約訂有不
    分割之期限者，不在此限。民法第八百二十三條定有明文。又專有部分不得與其
    所屬建築物共用部分之應有部分及其基地所有權或地上權之應有部分分離而為移
    轉或設定負擔。公寓大廈管理條例第四條第二項亦有明文。再共有人請求分割之
    共有物，倘係公寓大廈之專有部分，而無法以原物分配於各共有人，須採變賣共
    有物以價金分配於各共有人之方法分割，因依公寓大廈管理條例第四條第二項規
    定，專有部分不得與其所屬建築物共用部分之應有部分及其基地所有權之應有部
    分分離而為移轉，共有人自應請求就該專有部分與其所屬建築物共用部分之應有
    部分及其基地所有權之應有部分合併分割，不得單獨就其中之一請求分割（最高
    法院八十九年度台上字第六六六號判決意旨參照）。
  2.本件兩造共有如附表一所示之房屋及土地應有部分，有土地及建物登記謄本附卷
    可按業如前述，又原告前於八十八年十月五日函請被告商討系爭不動產分割事宜
    ，惟兩造不能就分割達成協議，復為被告所不爭執，並有臺北杭南郵局第三一七
    八號存證信函及送達回執各一件在卷足稽（見調解卷第四十一頁以下、第四十三
    頁），亦堪認為真實。兩造間既為系爭不動產之共有人，且無法就分割達成協議
    ，原告提起本件訴訟請求分割系爭不動產，依據民法第八百二十三條規定即無不
    合，應予准許。
  3.被告雖以公寓大廈基地係屬性質上絕對不許分割，且房屋之共同使用部分亦屬不
    能分割云云置辯，然依據上揭公寓大廈管理條例第四條第二項之規定，本件附表
    所示房屋屬公寓大廈之專有部分，其分割必與共同使用部分及基地應有部分一併
    分割始得為之，揆之上揭意旨，原告就附表一所示房屋之基地應有部分及共用部
    分予以分割並無不合，原告以此執辯不能認為可採。
  (二)分割方法之酌定：
  1.按分割之方法，不能協議決定者，法院得因任何共有人之聲請，命為左列之分配
    ：一以原物分配於各共有人。二變賣共有物，以價金分配於各共有人。以原物為
    分配時，如共有人中，有不能按其應有部分受分配者，得以金錢補償之。民法第
    八百二十四條第二項、第三項定有明文。而分割共有物究以原物分割或變價分割
    為適當，法院應斟酌當事人意願、共有物之使用情形、經濟效用及全體共有人之
    利益等情形而為適當之分割，不受共有人所主張分割方法之拘束。共有物之分割
    ，無論為原物分割或變價分割，原則上均應按應有部分之比例分配於各共有人，
    在以原物分配於各共有人之情形，如共有人中，有不能按其應有部分受分配，或
    按其應有部分之比例分配，價值顯不相當者，應依各共有人分得部分價值之高低
    ，互以金錢為補償。共有物分割之方法，須先就原物分配，於原物分配有困難時
    ，則予變賣，以價金分配於各共有人。而就原物分配時，如發見共有人中有不能
    按其應有部分受分配者，亦得以金錢補償之。又共有人共有數宗不同地號之土地
    ，苟非以成立一共有關係之意思而共有該數宗土地者，應認該共有關係分別存在
    於每宗土地之上，除經全體共有人同意外，法院於裁判分割時，尚不能任意予以
    合併分割。（最高法院九十二年度台上字第七八二號、九十一年度台上字第二○
    八七號、九十年度台上字第一九九號、八十八年度台上字第七五八號民事判決意
    旨參照）。
  2.本件原告前雖曾同意就附表二編號一、二部分合併分割，但嗣後已另陳明不再同
    意合併分割等語，則被告請求就附表二編號一、二之建物部分合併分割，即屬無
    從准許。
  3.兩造共有系爭建物專有部分及共用部分與基地之應有部分，各建物應配屬之基地
    應有部分，未經載明於建物或登記謄本，且經本院函詢臺北市士林地政事務所據
    覆以：公寓大廈專有部分之移轉原所有權人該建物僅一專有部分者，於全部移轉
    時，其基地所有權或地上權之應有部分需隨同全部移轉；其有數專有部分者，或
    同一專有部分，於部分移轉時，其移轉應有部分之多寡，由當事人自行約定，惟
    不得約定為零或全部，為內政部八十五年二月五日台（八五）內地字第八五七八
    三九四號函所明訂。又各區分所有權人應分擔之基地應有部分，原則上應以其取
    得之主建物及附屬建物（即專有部分）之面積與共同使用部分之持份面積與該建
    物之全部之樓地板面積比例計算之，但目前之區分建物分擔基地應有部分，有以
    全體區分所有權人協議或以房屋價值比例等不同方式計算之，無法一致，致地政
    機關所認定其應分擔之應有部分是否相當，確有困難，故區分所有權人應分擔之
    基地應有部分，地政事務所不予審查，且建物與土地為不同之權利個體，法無明
    文建物應分攤其基地計算之規定，一般均由當事人自行約定登載等語（見本院卷
    一第八十五頁）。堪認公寓大廈數專有部分分擔之基地應有部分，除不得約定為
    零或全部外，並無比例上之限制，而得由當事人自行約定，僅關於分擔部分之訂
    定，通常情形係依面積比例定之而已。
  4.本件為分割標的之附表一所示建物，其應分擔之基地應有部分，兩造間並無約定
    ，依據上開理由，本件分割標的之各專有部分，當事人既無特別約定，其應分擔
    之應有部分，自以依通常情形之分擔方式定之為宜，即應依各專有部分及其共同
    使用部分，與三筆建物之總面積比例定之。本此，因附表二編號一建物之專有部
    分及共同使用部分按所佔比例換算面積之合計為九十七點五二平方公尺（共同使
    用部分換算面積時，將千分之一平方公尺以下四捨五入，以下同）；附表二編號
    二建物之專有部分及共同使用部分按所佔比例換算面積之合計為八十八點一四平
    方公尺；附表二編號三建物專有部分及共同使用部分按應有部分比例折算所佔面
    積予以合計為二百八十九點七六平方公尺，合計上開三筆建物之總面積為四百七
    十五點四二平方公尺，編號一所佔比例約為百分之二十點五二、編號二所佔比例
    約為百分之十八點五四、編號三所佔比例約為百分之六十點九四，又上開三筆建
    物坐落基地登記為兩造所有之應有部分為原、被告各二萬分之一千一百五十七，
    合計應有部分為一萬分一千一百五十七，則依據上開比例計算，編號一建物應分
    擔之應有部分為二萬分之四百七十五，編號二建物應分擔之應有部分為二萬分之
    四百二十九、編號三建物應分擔之應有部分為二萬分之一千四百一十。爰各表列
    於附表二，並以此為基準，分別就各建物與基地應有部分之分割方案酌定如后。
  5.本件原告就附表所示不動產請全部予以變價分割，被告則請求為原物分割，本院
    審酌認為：
  (1)關於附表二編號一、二部份：
  本件編號一建物專有部分面積為八０點九四平方公尺、編號二建物之專有部分面
    積為七０點七八平方公尺，依據被告所提分割方案，均請求各以縱向房屋中線為
    分割線予以原物分割如附圖一，即附表二編號一建物分割為丙、丁二部分，編號
    二建物分割為甲、乙二部分。
  然編號一建物經本院送鑑定之結果（參見外放大華不動鑑定股份有限公司、大華
    資產管理顧問股份有限公司鑑定報告），未分割時之總價為一千零四十四萬二千
    九百三十元，如依上開被告分割方案予以分割，經鑑價之結果，分割後各部分之
    之價值分別為二百六十七萬四千六百九十二元、二百六十七萬一千五百二十五元
    ，合計總價為五百三十四萬六千二百一十七元，與未分割前之價值比較，價值減
    損達四百零二萬七千四百三十八元。又該房屋現供出租充為開設便利商店使用，
    每月租金達六萬餘元，如以被告所提方案予以平均分割後，各部分之專有部分面
    積（含附屬建物）均僅餘四０點四七平方公尺即約為十二點二四二坪，使用上勢
    必無法維持現有之使用方式，對於租金收益明顯將產生重大不利，此亦為兩造所
    不爭執。此外，該建物因屬狹長型，雖為邊間，但面寬較窄一面面臨雨農路，另
    一面僅臨六公尺寬之狹窄巷弄，如予以橫向平均分割，則未臨雨農路部分，即無
    法為充分、有效之利用，亦無獨立之出入口，是亦無從以此予以原物分割。
  至編號二部分，經送鑑定結果（參見外放大華不動產鑑定股份有限公司、大華資
    產管理顧問股份有限公司鑑定報告），未分割狀況下之價值為八百一十三萬二千
    零一十六元，如依被告所提方案分割為丙、丁二部分，則分割後各部分價值分別
    為三百零一萬六千二百六十一元、三百三十九萬九千二百七十六元，較之分割前
    價值減少二百七十八萬五千七百九十九元，所減少之價值達三分之一以上，而該
    建物前係出租供作公司辦公使用，每月租金三萬元，如予原物分割，則各專有部
    分面積（含附屬建物）僅有三十五點三七平方公尺即約為十點六０六坪，並均屬
    狹長型，利用不易，又該建物對外臨街面寬僅有三點五四公尺，如予縱向分割，
    扣除隔間占用部分，所餘各部分之出入口將不足一點七七公尺，以該建物為一樓
    店面之情況而言，使用、出入上將有不便，而該建物對外僅有臨雨農路一面可供
    予以原物分割。
  依據上開所載編號一、二建物之狀況、面積、使用情形、當事人意願與原物分割
    之經濟效用減損情形，並且分割後之使用不便事實，本院認為附表二編號一、二
    建物部分，應不得以原物分割之方式分配予兩造，是應以變價分割並將變價所得
    平均分配予兩造為適當。另被告雖陳稱就該公寓大廈之地下室有使用權，出入口
    決其進出問題，即就附表二編號一、二建物予以變價後，由第三人取得所有權，
    亦無礙於被告就地下室之使用，並此敘明。
  (2)關於附表二編號三部分：
  系爭附表二編號三建物之專有部分面積為二百七十二點六五平方公尺即約為八二
    點四八坪，現供被告一家居住使用，原告就此建物部分，仍主張應予變價分割，
    惟被告則主張應依附圖二所示予以原物分割為Ａ、Ｂ二部分分配予兩造。
  參酌被告所提出之原始設計圖說（見本院卷二第九十九頁以下）顯示，該建物原
    即規劃為二戶住宅，出入口、管線、臥房、客廳、廚廁、餐廳亦均分規劃，現雖
    打通為一戶使用，但仍保留有二個大門，亦有現場照片附卷可按（見本院卷二第
    二百零二頁），是如予以原物分割，出入部分有原存之大門可供利用，並無不便
    之處。
  況以系爭建物之面積而言，如以附圖二即臺北市地政事務所複丈成果圖所示Ａ、
    Ｂ二部分予以原物分割，Ａ部分之主建物面積仍有一百三十三點五七平方公尺，
    陽台有十點一七平方公尺，Ｂ部分主建物有一百一十一點六五平方公尺，陽台有
    十七點二六平方公尺，即仍可維持一定之面積，利用效益上不至發生重大變化，
    無論充為住宅或其他方式使用，對於兩造並無重大不利。
  再據本院送鑑價之結果（見外放大華不動產鑑定股份有限公司鑑定報告），該建
    物未分割時之房地總價為一千九百二十五萬八千七百五十九元，而依附圖所示予
    以原物分割為Ａ、Ｂ時，Ａ部分房地之價值為九百二十一萬二千零七十三元，Ｂ
    部分房地價值為一千零四萬六千六百八十七元，二部分價值合計為一千九百二十
    五萬八千七百六十元，即並未因分割而減損其價值，對兩造亦無不利益可言。
  本諸上開分割前後之當事人利益及現在系爭房屋長年以來均供被告居住使用之事
    實，及被告原物分割之意願，應認附表三房地，仍以原物分割為宜，再參以該建
    物目前內部配置圖（見本院卷第一百０七頁），在上開分割方案之Ｂ部分，相關
    如客廳、臥室、餐廳、廚廁之配置完善，分割後無須重大修繕即可繼續充為住宅
    使用，以被告常年居住之狀況，應將附圖Ｂ部分分配予被告，至Ａ部分目前雖僅
    缺乏廚房、餐廳等配置，但非不可另行設置使用，且原告於分割後並不必然挪為
    分分配予被告，Ａ部分分配予原告。
  編號三房地依據上開分割之結果，因分割後Ａ、Ｂ二部分，據鑑定結果顯示，二
    部分總價合意為一千九百二十五萬八千七百六十元，而兩造應有部分各為二分之
    一，原告原應受分配之房地價值為九百六十二萬九千三百八十元，但實際分得之
    Ａ部分價值僅有九百二十一萬二千零七十三元，少受分配房地價值為四十一萬七
    千三百０七元，即被告多受分配之金額為四十一萬七千三百零七元，就原告少受
    分配部分，依據首揭規定，被告應予如數找補。
  至有關分割後建物內部生活機能尚欠缺之營繕及共同使用部分是否需進行變更，
    而需進一步互為找補或有無尋求其他區分所有權人同意之問題，業經兩造陳明無
    找補之必要，並且因該公寓大廈未有管理委員會之設置或規約之訂定，無需謀求
    其他區分所有權人同意之問題等情，是於此即無審酌之必要，附此續明。
  (3)綜上，原告起訴請求分割應予准許，並應將附表二編號一、二之不動產予以變賣
    ，將所得價金平均分配予兩造，至附表二編號三所示之不動產，建物部分應依附
    圖二所示分割為Ａ、Ｂ二部分，將Ａ部分分歸原告，Ｂ部分分歸被告。至因附表
    二編號三建物分割所致之原告受分配不足金額四十一萬七千三百零七元，應由被
    告補償給付原告。
  (三)原告得否請求不當得利並其數額：
  1.原告主張被告將共有如附表二編號一、二所示房屋出租，其中編號一部份出租予
    萊爾富公司，編號二部分出租予杜靜梅，其租賃期間、租金業如前述，此固為被
    告所自認，然原告主張被告未經同意擅自出租一節，則為被告所否認，並稱因與
    原告前手梁毓瑲有分管協議，梁毓瑲死亡後其繼承人承受該分管協議，被告有權
    管理使用，出租並無不當得利可言云云置辯。
  2.查被告所主張分管協議之存在，據其提出證明書一件（見本院卷一第八十二頁）
    為證，然該紙證明書雖載明立證明書人丙○○、梁筱萍、乙○○、梁澤儀等人與
    被告所共同繼承之附表二編號一、二建物，於渠等繼承後，均同意由被告出租使
    用云云，惟該紙證明書其上業已載明製作時間為八十九年九月五日，即在本件起
    訴後所為，且立書人與被告為母子關係，所為此等證明文件之出具，本非無迴護
    之嫌，已屬不能遽採。況本件原告取得所有權而與被告共有系爭不動產，係因梁
    毓瑲遺囑執行人拍賣遺產而取得，被告未能舉證證明與梁毓瑲間有何分管協議存
    在，亦無證據證明原告於買受系爭房地前知悉有所謂分管協議存在之事實，依據
    大法官會議解釋第三百四十九號解釋意旨，自不能認為原告受其拘束，是被告此
    部分抗辯尚屬無據。
  3.按共有土地之出租，既屬共有物管理行為，則應適用民法第八百二十條第一項之
    規定，除契約另有訂定外，由共有人全體共同為之（最高法院七十九年第二次民
    事庭會議決議）。是共有物之出租，自應得全體共有人之同意為之，其有共有人
    之一人或數人未經其他共有人同意予以出租並收取租金者，為無法律上之原因而
    受有相當於租金收入之利益，未予同意出租之共有人即原告自得依據民法第一百
    七十九條規定，按其應有部分之比例請求返還所受之不當得利。本件被告未經原
    告同意而將附表二編號一、二建物出租，並自萊爾富公司及杜靜梅處收取租金，
    原告起訴請求按其應有部分返還不當得利，於法洵屬有據。
  4.有關被告出租附表二編號一、二房屋之租金收入，依據上述卷附租賃契約書所載
    ，包含各該建物之地下室，即同段二○一八九建號建物，而該建物原告並無所有
    權，是原告得請求返還不當得利之租金，自應扣除各該地下室之租金部分始為相
    當。而編號一建物與地下室出租所得租金之比例，依據臺灣高等法院在該院九十
    年度上易字第一六號民事案件送請鑑定之結果，編號一建物所佔租金所得比例為
    百分之六十六，有該案確定判決一件附卷可稽（見本院卷二第一百六十三頁）。
    本此，就附表二編號一建物因被告出租所得不當得利，原告所得請求之數額，因
    其應有部分為二分之一，是得請求被告給付者應為租金收入百分之三十三之不當
    得利。至附表二編號二建物部分，因與編號一建物僅有一牆比鄰，且出租範圍亦
    同涵括及於地下室部分，是堪認該部分占租金所得之比例，應與編號一建物同為
    百分之六十六，而原告得請求之比例亦為百分之三十三。
  5.附表二編號一建物出租所得，自本院八十六年度重訴字第一六號移轉所有權登記
    事件於八十八年七月十日所為形成判決當日起算，按上開租賃契約約定內容可知
    ，自八十八年七月十日至八十九年一月十九日止每月租金為五萬七千八百八十一
    元，八十九年一月二十日起至九十年一月十九日止每月租金為六萬零七百元，自
    九十年一月二十日起至九十一年一月十九日止每月租金為六萬三千七百三十五元
    ，自九十一年一月二十日起至九十二年一月十九日止每月租金為六萬六千九百二
    十二元，自九十二年一月二十日起至九十三年一月十九日止，每月租金為七萬零
    二百六十八元，自九十三年一月二十日起至九十四年一月十九日止每月租金為七
    萬三千七百八十一元。至編號二房屋及地下室之租金，自八十八年九月十五日起
    至九十年九月十四日止，每月租金均為三萬元。
  6.再按上開編號一、二占租金所得百分之六十六，原告得得請求之範圍為百分之三
    十三計算，則就編號一房屋部分，原告得請求返還之每月不當得利數額為：自八
    十八年七月十日起至八十九年一月十九日止每月為一萬九千一百零一元；自八十
    九年一月二十日起至九十年一月十九日止，每月為二萬零三十一元；自九十年一
    月二十日起至九十一年一月十九日止，每月為二萬一千零三十三元；自九十一年
    一月二十日起至九十二年一月十九日止，每月為二萬二千零八十四元；自九十二
    年一月十九日起至九十三年一月十九日止，每月為二萬三千一百八十八元；自九
    十三年一月二十日起至九十四年一月十九日止，每月為二萬四千三百四十八元。
    至編號二房屋部分，則為：自八十九年九月十五日起至九十年九月十四日止，為
    每月九千九百元。
  7.依據上開比例計算所得，就附表二編號一建物部分，於下列期間，原告得請求返
    還之不當得利數額合計各為：自八十八年七月十日起至八十九年一月十九日止，
    為一十二萬零七百六十六元；自八十九年一月二十日起至九十年一月十九日止，
    為二十四萬零三百七十二元；自九十年一月二十日起至九十年三月七日止，為三
    萬二千五百六十六元；自就九十年三月八日起至九十年九月三日止，為一十二萬
    三千四百六十一元；自九十年九月四日起至九十一年一月十九日止，為九萬四千
    九百八十六元；自九十一年一月十九日起至同年年三月十九日止，為四萬四千一
    百六十八元。至編號二房屋部分，自八十九年九月十五日起至九十年九月十四日
    止，為二十三萬七千六百元。
  8.被告抗辯系爭租金所得需扣繳所得稅百分之十，此為原告所不爭執，是就該百分
    之十部分，原告並未因此獲利，即應按比例予以扣除計算被告不當得利之數額，
    其於將來給付之訴部分亦同，而經扣除後，依據原告請求之期間計算，就編號一
    建物部分，得請求之金額各為：自八十八年七月十日起至九十一年三月十九日止
    ，為四十五萬零三百七十四元；九十一年三月二十日起至九十二年一月十九日止
    ，為每月一萬九千八百七十六元；九十二年一月二十日起至九十三年一月十九日
    止，為每月二萬零八百六十九元；自九十三年一月二十日起至九十四年一月十九
    日止，為每月二萬一千九百一十三元。就編號二建物部分，得請求之金額為二十
    一萬三千八百四十元。
  9.從而，原告訴之聲明第二項至第四項，於請求被告給付(一)四十五萬零三百七十四
    元，及其中一十二萬六千零三十一元自起訴狀繕本送達翌日即八十九年一月九日
    起算，其中三十一萬零一百五十七元自九十年二月二十一日起算，其中一萬四千
    一百八十六元自九十年九月六日起算，各至清償日止，按年息百分之五計算之利
    息；(二)自九十一年三月二十日起至九十二年一月十九日止，於每月二十日給付原
    告一萬九千八百七十六元及各自每月二十一日起至清償日止，按年利率百分之五
    計算之利息；被告應自九十二年一月二十日起至九十三年一月十九日止，於每月
    二十日給付原告二萬零八百六十九元及各自每月二十一日起至清償日止，按年利
    率百分之五計算之利息；被告應自九十三年一月二十日起至九十四年一月十九日
    止，於每月二十日給付原告二萬一千九百一十三元及各自每月二十一日起至清償
    日止，按年利率百分之五計算之利息。(三)二十一萬三千八百四十元，及其中八萬
    四千元自八十九年五月十六日起算，其中一十萬二千九百六十八元自九十年二月
    二十一日起算，其中二萬六千八百七十二元自九十年九月六日起算，各至清償日
    止按年利率百分之五計算之利息之範圍內，於法有據，應予准許，其逾此所為請
    求為不能准許。
五、綜上所述，原告依據民法第八百二十三條、第八百二十四條規定，請求分割如附
    表一所示之不動產，及依據民法第一百七十九條規定請求返還不當得利，於上述
    應予准許之範圍內為有理由，其逾此請求為無理由，應予駁回。至兩造其餘攻擊
    防禦方法，經核均於本件之判斷無影響，於茲不贅。
六、原告聲明就請求被告返還不當得利部分之請求願供擔保，請准宣告假執行，被告
    亦聲明願供擔保，請准免予假執行，就本件主文第三項、第五項所示原告勝訴部
    分，經核均無不合，爰各酌定相當之擔保金額准許之。至原告敗訴部分，其訴既
    經駁回，所為假執行之聲請亦失所附麗，應予駁回之。
七、據上論結，原告之訴為一部有理由，一部無理由，依民事訴訟法第七十九條但書
    、第三百九十條第二項判決如主文。
中      華      民      國    九十二    年      十一    月    二十五    日
                                    臺灣士林地方法院民事第一庭
                                        法  官  蕭錫証
右為正本係照原本作成。
如對本判決上訴須於判決送達後廿日內向本院提出上訴狀
中      華      民      國    九十二    年      十二    月      三      日
                                        書記官  林令令


司法院資訊處製作；財團法人民間司法改革基金會備份。
